臺灣苗栗地方法院交通事件裁定　　　　100年度交聲字第321號
移送機關　　交通部公路總局新竹區監理所苗栗監理站
異　議　人　謝運鐘
上列異議人即受處分人因違反道路交通管理處罰條例案件，對於
交通部公路總局新竹區監理所苗栗監理站於民國100 年9 月6 日
所為之竹監苗字第裁54-F00000000號處分（原舉發案號：苗縣警
交字第F00000000 號），聲明異議，本院裁定如下：
    主  文
原處分撤銷。
謝運鐘駕駛重型機車，經測定酒精濃度超過標準，於貳年內不得
考領普通重型機車駕駛執照，並應接受道路交通安全講習。
    理  由
一、原處分意旨略以：異議人即受處分人謝運鐘於民國99年4 月
    15日19時44分許，騎乘車牌號碼ILO-963 號重型機車行經苗
    栗縣公館鄉鶴山1-1 號前處為苗栗縣警察局苗栗分局鶴岡派
    出所警員舉發「酒後駕車發生交通事故，經測試為0.34MG/L
     」 違規；異議人另涉及公共危險罪部分，業經臺灣苗栗地
    方法院檢察署檢察官為緩起訴處分確定，爰依道路交通管理
    處罰條第35條第1 項第1 款、第24條第1 項第2 款暨違反道
    路交通管理事件統一裁罰標準及處理細則第41條第4 項規定
    ，於100 年9 月6 日裁處異議人罰鍰新臺幣（下同）15,000
    元、吊扣駕駛執照24個月及施以道路安全講習，原處分並無
    不法等語。
二、異議意旨略以：異議人於上開時、地酒後駕車，經臺灣苗栗
    地方法院檢察署檢察官緩起訴處分在案，異議人業提供80小
    時義務勞務，苗栗監理站又裁罰15,000元，違反一事不二罰
    ；又異議人係駕駛重型機車違規，卻吊扣小型車駕照，顯然
    不合理，爰請法院就罰鍰部分裁定不罰，並為不吊扣小型車
    駕駛執照之裁定等語。
三、按一行為同時觸犯刑事法律及違反行政法上義務規定者，依
    刑事法律處罰之。但其行為應處以其他種類行政罰或得沒入
    之物而未經法院宣告沒收者，亦得裁處之，行政罰法第26條
    第1 項定有明文。此即所謂「一事不二罰」原則，明白宣示
    同一行為不得同時以刑事法律及同種類之行政罰裁處，此規
    定依同法第1 條前段規定，於交通違規行為亦有適用。上開
    規定中之「依刑事法律處罰」，旨在確立刑事程序處理優先
    原則，非謂同一行為必有刑事處罰始能阻斷排除行政處罰，
    倘依刑事程序處理結果，已確認或宣示國家刑罰權之存在，
    縱因刑事程序上種種緩和或其他導向設計，例如：緩起訴、
    緩刑甚或免刑等等，最終未以實際刑罰處罰，亦不因此使同
    種類之行政處罰得以事後再行介入處罰，否則各該刑事程序
    上之緩和或其他導向設計原意，即失其意義。申言之，當國
    家刑罰權及同種類行政罰權同時競合存在同一行為上，刑事
    程序將獨佔排除同種類行政罰程序之介入。此項立法一方面
    在於保障行為人免因相同行為受兩次相同性質之處罰，另一
    方面亦保障行為人在程序上免受相同性質處罰剝奪自由、財
    產之二次危險，此應具有基本人權保障之憲法位階（公民與
    政治權利國際公約第14條第7 項、司法院大法官釋字第503
    號解釋參照），而為國家各機關所應加以遵守並保障。移送
    機關雖另舉交通部函示主張緩起訴即屬不起訴，不在上開規
    定「一事不二罰」之列，惟法官依據法律獨立審判，憲法第
    80條有明文規定，上開交通部函示本不能拘束本院（司法院
    大法官釋字第137 、216 號解釋併參照）。況上開交通部函
    示，並未詳查緩起訴處分與不起訴處分，在國家刑罰權存否
    意義上之重大差異，強將兩者同視，顯有違上開法律原則之
    本意。更遑論其函示見解已與上述憲法對於基本人權保障之
    意旨不符，自不能為本院所採納。
四、經查，異議人於上開時、地之違規遭舉發、裁罰乃至經檢察
    官為附負擔緩起訴之情節，有本案舉發通知單、違反道路交
    通管理事件裁決書、檢察官緩起訴處分書附卷可憑，其事實
    自可認定。依上開法律規定及說明，本案就異議人之違規行
    為，自不得再為同種類之行政罰。尤其本案中檢察官所為者
    ，乃附負擔之緩起訴處分，就其負擔而言，等同實質上已受
    刑事處罰（與刑法上罰金、自由刑易服社會勞動有相同內涵
    ），僅形式上未冠以刑事處罰之名目而已，自不能無視異議
    人實質上已受義務勞務之處罰，置上述基本人權保障於不顧
    ，偏執形式上之名目，再行強加同種類行政罰於異議人。從
    而，原處分裁罰中就汽車駕駛人酒精濃度超過規定標準之罰
    鍰新臺幣15,000元部分，性質上屬秩序罰，與刑法上不能安
    全駕駛罪，同係對過往違法行為之追究，以保障行車安全秩
    序之處罰，性質相同，自不得再行為之，原處分就此部再行
    裁罰，難謂適法，本件異議據以就原處分機關裁罰異議人罰
    鍰15,000 元聲明不服，為有理由。
五、次按，按道路交通管理處罰條例第68條業於民國94年12月14
    日修正，並自95年3 月1 日施行，修正前之道路交通管理處
    罰條例第68條規定：「汽車駕駛人，因違反本條例及道路交
    通安全規則之規定，受吊扣或吊銷駕駛執照處分時，吊扣或
    吊銷其持有各級車類之駕駛執照」。而修正後之道路交通管
    理處罰條例第68條規定：「汽車駕駛人，因違反本條例及道
    路交通安全規則之規定，受吊銷駕駛執照處分時，吊銷其持
    有各級車類之駕駛執照」。查，該條文修正前，其原提案修
    正條文為：「汽、機車駕駛人，因違反本條例及道路交通安
    全規則之規定，受吊扣或吊銷駕駛執照處分時，吊扣或吊銷
    其違法或違規當時所駕駛車輛之駕駛執照」，立法理由略以
    ：「原條文將違法或違規駕駛人所持有各級車類之駕駛執照
    一併吊扣或吊銷，失之過酷，影響人民工作及生活甚鉅，爰
    修正之」等語，是以其立法意旨在於違規行為對道路交通秩
    序之維持及道路交通安全已生較大之影響，故規定吊扣或吊
    銷其持有各級車類之駕駛執照，以限制其繼續駕車行駛道路
    之權利，其係屬駕駛行為之限制，並不因所持駕駛執照種類
    不同而有所差異。而最後通過之修正條文，係將道路交通管
    理處罰條例第68條原有條文中之「吊扣或」3 字刪除等情，
    此有立法院交通委員會94年10月5 日臺立交字第0942400153
    號函附道路交通管理處罰條例第68條審查報告可參（立法院
    公報第94卷第70期第135 至138 頁）。則參照上開立法理由
    及立法經過，依修正後之條文，按上開規定受「吊銷駕照」
    處分者，仍維持吊銷其持有各級車類之駕駛執照，至於，受
    「吊扣駕照」處分者，則僅「吊扣」其違法或違規當時所駕
    駛車輛之駕駛執照，不再吊扣其持有各級車類之駕駛執照，
    此觀之立法理由及立法經過至明。而參諸上開立法理由及立
    法經過，則行為人有道路交通管理處罰條例第35 條 第1 項
    第1 款所規定之違規行為，須吊扣駕駛執照時，僅能吊扣行
    為人違法或違規當時駕駛車輛所憑之駕駛執照，不得再吊扣
    行為人所持有而與駕駛違規車輛無關之其他各級車類駕駛執
    照，故已領有普通小型車駕駛執照者，酒後違規駕駛普通小
    型車時，吊扣者係駕駛者之普通小型車駕駛執照，不得吊扣
    駕駛者領有之其他駕駛執照。則行為人駕駛自用小客車違規
    ，僅得吊扣小客車駕駛執照，不得吊扣聯結車駕駛執照。至
    道路交通主管機關對於汽車駕駛執照之管理，因採取一照原
    則，未發給駕駛人較低等級之駕駛執照，惟行為人依法既應
    諭知吊扣自用小客車之駕駛執照，尚不能因異議人現實上
    僅持有大貨車（或聯結車）之駕駛執照，即違背法律規定諭
    知免罰。此主管機關仍可利用電腦資料處理或在大貨車駕照
    註記或其他方式，吊扣行為人小型車之駕駛執照，執行層面
    應可妥適克服，尚難逕謂無法執行，而諭知不罰（台灣高等
    法院暨所屬法院98年法律座談會刑事類提案第20號決議意旨
    參照）。又汽車駕駛人違反本條例規定，應受吊扣駕駛執照
    處分，於汽車駕駛人係無駕駛執照駕車者，在所規定最長吊
    扣期間內，不得考領駕駛執照，道路交通管理處罰條例第67
    條第6 項亦定有明文。
六、復查，異議人前開違規行為，係發生於99年4 月15日，已在
    道路交通管理處罰條例第68條規定修正施行後，而修正後道
    路交通管理處罰條例第68條規定，既將「吊扣」等字刪除，
    是依前開關於道路交通管理處罰條例第68條之說明，駕駛人
    受吊扣駕駛執照處分時，不再吊扣其持有各級車類之駕駛執
    照，故原處分機關於作成吊扣駕駛執照處分時，應就行為人
    所應吊扣之駕駛執照種類予以限定，始符合依法行政原則。
    異議人為本件違規行為時，既係駕駛重型機車，按諸前揭
    說明，其依法所受之處分，應僅限制其駕駛重型機車之權利
    ，亦即僅得吊扣其重型機車駕駛執照，而不得吊扣其持有其
    他車類之駕駛執照。原處分不察，竟吊扣異議人所持有之
    汽車駕駛執照（即普通小客車駕駛執照），即非適法。又受
    處分人為本件違規行為時，其重型機車駕照業經吊銷，並命
    異議人自96年8 月22日起至97年8 月21日止不得考領駕駛執
    照在案，而按道路交通安全規則第61條第1 項第4 款規定，
    已領有小型車駕駛執照者，得駕駛輕型機器腳踏車，並不包
    括得駕駛重型機器腳踏車；異議人並無重新考領重型機車駕
    駛執照，仍駕駛重型機車，應屬無照駕駛。而異議人因無適
    當之重型機車駕駛執照可供吊扣，揆諸道路交通管理處罰條
    例第67條第6 項規定，對該吊扣駕駛執照之處罰，應裁處以
    禁止其在該規定最長吊扣期間內考領駕照，方為適法，從而
    ，異議人此部異議應為有理由。
七、綜上所述，異議人業經臺灣苗栗地方法院檢察署檢察官為附
    負擔之緩起訴處分（即義務勞務80小時部分），原處分就此
    部再行裁罰，難謂適法，本件異議據以就原處分機關裁罰異
    議人罰鍰15,000元部分聲明不服，為有理由；又依前揭說明
    ，原處分吊扣異議人小型車駕駛執照於法不合，依道路交通
    管理處罰條例第67條第6 項之規定，原處分機關應裁處禁止
    異議人2 年內不得考領重型機器腳踏車駕駛執照為宜；至於
    施以道安講習部分，性質上係預防未來危害發生之管制罰，
    與刑罰處罰之種類不同，原處分機關再行裁罰，於法即無不
    合。惟原處分所為裁罰，係屬一體，其既有上開部分違法之
    處，即屬無可維持，爰予撤銷，並依法裁處如主文所示。
八、復按道路交通管理處罰條例第65條第1 項規定：「汽車所有
    人、駕駛人違反本條例，經主管機關裁決後逾20日未向管轄
    地方法院聲明異議，或其聲明異議經法院裁定確定，而不依
    裁決或裁定繳納罰鍰或不繳送汽車牌照、駕駛執照者，依下
    列規定處理之：一、經處分吊銷汽車牌照或駕駛執照者，由
    公路主管機關逕行註銷。二、經處分吊扣汽車牌照或駕駛執
    照者，按其吊扣期間加倍處分；仍不依限期繳送汽車牌照或
    駕駛執照者，吊銷其汽車牌照或駕駛執照。三、罰鍰不繳納
    者，依法移送強制執行。」，倘異議人未於本裁定確定後依
    主文所示繳送駕駛執照，主管機關得裁處加倍處分，併此敘
    明。
九、依道路交通事件處理辦法第19條、道路交通管理處罰條例第
    87條第2 項、第35條第1 項第1 款、第24條第1 項2 款，裁
    定如主文。
中    華    民    國   100    年    11    月    10    日
                  交通法庭法  官  林靜雯
以上正本證明與原本無異。
如不服本裁定應於送達後5日內向本院提出抗告狀。
                          書記官  劉千瑄
中    華    民    國   100    年    11    月    10    日